【裁判字號】    95,簡上,186
【裁判日期】    950502
【裁判案由】    詐欺等
【裁判全文】
臺灣高雄地方法院刑事判決             95年度簡上字第186號
上  訴  人  台灣高雄地方法院檢察署檢察官
上  訴  人  乙○○
即  被  告
                      號
被      告  甲○○
右上訴人因被告違反動產擔保交易法案件，不服本院簡易庭中華
民國95年1 月8 日94年度簡字第7596號第一審簡易判決（聲請簡
易判決處刑書案號：臺灣高雄地方法院檢察署94年度偵字第2771
2 號、24594 號），提起上訴，本院管轄之第二審合議庭判決如
下：
    主  文
上訴駁回。
乙○○、甲○○均緩刑貳年。
    事  實
一、甲○○為購買汽車供己使用，於民國94年5 月31日，經其母
    親乙○○同意後，由乙○○出面以其名義向七和實業股份有
    限公司（下稱七和公司）以分期付款方式購買車牌號碼2975
    ─EJ號自用小客車，約定總價款為新台幣（下同）463,920
    元，分60期給付，每月1 期，每期給付6,732 元，復約明車
    輛停放於高雄縣杉林鄉○○村○○路384 巷85之1 號乙○○
    住處，並將因此所生請求權讓與裕融企業股份有限公司（下
    稱裕融公司），同時將該車依動產擔保交易法之規定設定動
    產抵押，乙○○並填具債權讓與暨動產抵押契約書、動產抵
    押設定登記申請書，而為動產擔保交易之債務人，依契約約
    定，乙○○不得任意將標的物遷移、出賣、出質、移轉、抵
    押或為其他處分。嗣乙○○（起訴書誤載為徐永秋）於取得
    該車後即將車子交付其子甲○○使用，渠等2 人均明知該車
    已設定動產抵押，竟共同基於意圖不法利益之犯意聯絡，推
    由甲○○出面於94年6 月18日，以10萬元 (原審就典當之金
    額及時點有誤載，均更正如上)典 當予不知情之何豊盛所經
    營之勝興當鋪（設址於高雄市○○○路20號），並於繳納94
    年7 月、8 月共2 期分期款項後，即未再繳納分期價款，足
    生損害於債權人裕融公司。待裕融公司多次前往約定停放地
    點查訪，均無法尋獲該車，始悉上情。
二、案經被害人裕融企業股份有限公司之代理人丙○○訴請台灣
    高雄地方法院檢察署檢察官偵查起訴。
    理  由
壹、有罪部分：
一、程序部分
    本件債權讓與暨動產抵押契約書、動產抵押設定登記申請書
    、汽車新領牌照登記書、催收記錄歷史資料查詢、存證信函
    ，係被告以外之人於審判外之書面陳述，而公訴人及被告二
    人就上開書面陳述，於本院審理中均同意作為證據，本院並
    審酌前開書面陳述作成時之情況並無何不當情形，且與本案
    相關之待證事實具有關連性，認適當作為證據，依刑事訴訟
    法第159 條之5 第1 項之規定，認上開陳述均具有證據能力
    。
二、實體部分
  (一)被告乙○○對其有填具債權讓與暨動產抵押契約書，動產抵
    押設定登記申請書，而知悉依約應負擔債務之事實，於本院
    審理中已坦承不諱，此與其於偵查中稱：「【（動產抵押）
    契約是你簽的？你也知道要負擔債務及其上之約定？】是。
    我知道」 (見偵字卷第2459 4號卷第4 頁)之 供述相符，亦
    與被害人裕融公司於偵查中具狀指訴之情節相符。此外，復
    有債權讓與抵押契約書、動產抵押設定登記申請書、催收紀
    錄歷史資料查詢、存證信函、戶籍謄本影本各1 份，在卷可
    稽。足認被告乙○○此部分之自白確與事實相符，堪可採信
    。
  (二)至被告乙○○於本院審理中雖辯稱：伊係事後始知悉被告甲
    ○○將汽車拿去典當，且於偵查中甲○○始將典當業者何豊
    盛之名片給她云云，而共同被告甲○○於本院審理中亦附合
    其說詞，供稱：伊收到檢察官傳票，始告知乙○○汽車拿去
    典當云云（見本院卷第55、56頁)， 惟查被告乙○○與共同
    被告甲○○係屬母子關係，且二人同住之事實，業據被告乙
    ○○於本院審理中供承在卷 (見本院卷第55頁)， 並有本院
    依職權查詢之被告二人全戶戶籍資料1 份在卷可稽，況且，
    本件動產擔保交易之汽車，係以乙○○名義出面簽約，以被
    告二人關係之密切，有關汽車出質一節，衡情被告乙○○焉
    有不知之理？是被告乙○○所辯，顯係臨訟卸責之詞，殊無
    足採。從而，本件被告乙○○與甲○○共同違反動產擔保交
    易法第38條罪責部分，其犯行堪可認定，本件事證已明，依
    法應予論科。
  (三)按動產擔保交易法第38條之罪，係以動產擔保交易之債務人
    為犯罪主體，並不包括其保證人在內（最高法院79年度臺非
    字第129 號判決可資參照）；次按動產擔保交易法第38條規
    定，係因特定關係成立之罪，其犯罪主體，須為動產擔保交
    易之債務人，然並不因此排除他人得依刑法第31條第1 項規
    定，與該債務人成立共犯（最高法院84年度台非字第140 號
    判決可資參照）。被告乙○○為本件動產擔保交易之債務人
    ，明知其未依約繳交該車之分期款，竟又同意共同被告甲○
    ○典當上開自用小客車予何豐勝，核被告乙○○所為，係犯
    動產擔保交易法第38條之「出質」罪。而其與被告甲○○就
    上揭犯行，有犯意聯絡及行為分擔，揆諸前揭說明，皆為共
    同正犯。
  (四)原審因而適用動產擔保交易法第38條，刑法第11條前段、第
    31條第1 項、第41條第1 項前段，罰金罰鍰提高標準條例第
    1 條前段、第2 條之規定，並審酌被告2 人僅繳交2 期貸款
    ，即拒不繳款，並將上開自小客車出質他人，致告訴人追索
    無著，受有損害，暨其素行、手段、犯罪所得等一切情狀，
    酌情量處拘役50日，並諭知易科罰金之折算標準，其認事用
    法，均無不合，量刑亦屬適當，被告乙○○執前詞提起上訴
    ，顯無理由，自應駁回。另檢察官以量刑過輕為由，指摘原
    判決不當而提起上訴，惟查刑罰之裁量，為事實審法院之職
    權，除有逾越法定刑度而為刑之宣告，或恣意濫用刑罰裁量
    權致量刑結果顯有失出或失入等情形外，要難遽指為違法或
    不當。從而，檢察官上訴意旨泛言指摘原判決處刑過輕，自
    難認為有理由，應予駁回。
  (五)又被告乙○○、甲○○均未曾受有期徒刑之宣告，有臺灣高
    等法院被告前案紀錄表在卷足憑，其於本院審理中，業已陳
    明盡力與告訴人進行和解（見本院卷第57頁），顯見其事後
    已深具悔意，諒經此刑之宣告後，應知警惕而無再犯之虞，
    本院認其所宣告之刑以暫不執行為適當，併予宣告緩刑2 年
    ，用啟自新。
貳、不另為無罪諭知部分：
    按犯刑法第339 條第1 項之詐欺取財罪之成立，以意圖為自
    己或第三人不法所有，而使用詐術使人將本人或第三人之物
    交付為要件，至於債務人於債之關係成立後，如有未依債之
    本旨履行民事債務之情形，在一般社會經驗上可能之原因甚
    多，縱令是出於惡意不為履行，如無足證明其在債之關係發
    生時，自始即具有不法所有意圖之積極證據，亦僅能令負民
    事責任，依刑事訴訟法第154 條之規定，尚不得據此債信違
    反之客觀事態，而推定債務人原有詐欺取財之犯意。檢察官
    上訴意旨雖以被告2 人另涉共犯刑法第339 條第1 項屬詐欺
    罪與前揭違反動產擔保交易法犯行為牽連犯，應從一重處斷
    云云，惟查：
  (一)訊據被告二人偵訊時供稱於購車後，已依約給付2 期貸款始
    拒不付款等語，核與告訴人之指訴相符，而被告乙○○依約
    每期應繳納之款項為6,732 元，經核計結果，被告繳交2期
    之汽車貸款，共計13,464元，參以被告於購車時業已繳交汽
    車頭期款6 萬元，有動產讓與暨動產抵押契約書1 份在卷可
    佐 (見他字卷第5 頁)， 亦即被告二人繳交之款項共計73
    4,64元【計算式為（6732元×2） ＋6 萬元＝73,464元】。
    而被告乙○○雖與甲○○共同將汽車出質，然其典當所得為
    10萬，有當票1 紙在卷可考 (見本院卷第35頁)， 顯見被告
    2 人共同出質所得與其先後支付之汽車款項，相去不遠。況
    且，被告2 人若自始即蓄意詐欺，則渠等於94年5 月31日簽
    訂上開動產抵押契約書時，旋已取得系爭汽車，又何須再繳
    交兩期貸款？再者，被告係於同年6 月18日將汽車典當予何
    豊盛，然查被告二人於同年5 月31日簽約後，仍依約於7 、
    8 月間繳交2 期汽車貸款，亦為告訴人所不爭，亦即被告2
    人於典當後仍繼續繳款，再依上開當票所載，典當期間係3
    個月到期，而被告乙○○於到期前，已不再繳款予告訴人公
    司，告訴人有充分時間可找回該車，且被告二人典當該車尚
    須繳交利息予當鋪，相較於「直接賣予地下業者，甚至謊稱
    遺失可領保險方式」，顯係有計畫預謀詐欺之情形不同，綜
    上，並無證據證明被告二人有「不法所有之意圖」，亦無「
    施用詐術之行為」可言。
  (二)準此，堪認被告二人將系爭汽車典當，當時顯係出於一時急
    需，而以購入之新車週轉變現，自難認渠等於購車之始，有
    施用詐術之不法所有意圖，從而，被告等雖有違反動產擔保
    之約定，將之典當變現，惟尚非將該車變賣或遷移不明致告
    訴人完全喪失追償之可能性，顯見被告2 人於繳納2 期分期
    款後，實係因一時之無力負擔而以10萬元代價質當該車，所
    為自與詐欺取財罪所規定自債之關係發生時即具有不法所有
    意圖之要件未合。此外，復查無其他積極證據足以認定被告
    有詐欺取財犯行，故此部分尚不能證明被告犯罪，惟公訴人
    認此部分與前揭論罪科刑部分有牽連犯之裁判上一罪關係，
    爰不另為無罪之諭知，而被告乙○○、甲○○於本院審理中
    辯稱伊無詐欺等語，依上開說明，其所辯解，應堪採信，附
    此敘明。
  (三)原審另就公訴意旨所稱被告涉詐欺罪屬牽連犯部分，為「不
    另為無罪諭知」之判決，其認事用法均無違誤。檢察官上訴
    意旨以被告二人蓄意共同詐欺，求為撤銷原判決等語，惟並
    未舉出被告二人犯行，除違反動產擔保交易法第38條外，尚
    有何另涉犯詐欺罪之積極事證，是其上訴顯無理由，自應駁
    回。
據上論斷，應依刑事訴訟法455 條之1 第1 項、第3 項、第368
條、第373條、刑法第74條第1款，判決如主文。
本案經檢察官李門鶱到庭執行職務。
中    華    民    國    95    年    5    月    2    日
             刑事第十三庭 審判長法  官  洪碩垣
                                法  官  劉惠娟
                                法  官  張金柱
以上正本證明與原本無異。
本判決不得上訴。
中    華    民    國    95    年    5    月    8    日
                                書記官  蘇  豫


司法院資訊處製作；財團法人民間司法改革基金會備份。
